ACORDAO-COMPLETO-2343271

ACÓRDÃO 2970/2019 ATA 13/2019 - SEGUNDA CÂMARA

VISTOS, relatados e discutidos estes embargos de declaração, apresentados por Divete Otacira Dai Prai Vazatta, Ida Maria Zanette e Iria Lermenn contra o Acórdão 10260/2018-TCU-Segunda Câmara.
ACORDAM os ministros do Tribunal de Contas da União, reunidos em sessão da 2ª Câmara, ante as razões expostas pela relatora, e com fundamento nos arts. 32 e 34 da Lei 8.443/1992, em:
9.1. conhecer dos embargos de declaração e rejeitá-los;
9.2. dar ciência desta deliberação às embargantes e à Gerência Executiva do INSS - Chapecó/SC.

Embargos de declaração opostos contra acórdão que negou provimento a pedidos de reexame em face de acórdão que julgara ilegais atos de aposentadoria.

Segunda Câmara

Gerência Executiva do INSS - Chapecó/SC - INSS/MPS.

3. Embargantes: Divete Otacira Dai Prai Vazatta (CPF XXX.717.389-XX), Ida Maria Zanette (CPF XXX.179.109-XX) e Iria Lermenn (CPF XXX.444.099-XX).

13.1. Ministros presentes: Augusto Nardes (na Presidência), Aroldo Cedraz, Raimundo Carreiro e Ana Arraes (Relatora).
13.2. Ministros-Substitutos presentes: Marcos Bemquerer Costa e André Luís de Carvalho.

ANA ARRAES

ministra Ana Arraes.

Trata-se de embargos de declaração apresentados por Divete Otacira Dai Prai Vazatta, Ida Maria Zanette e Iria Lermenn contra o Acórdão 10260/2018-TCU-Segunda Câmara. 
2.	O recurso foi redigido nos seguintes termos:
	" (...) 
 2. OS FATOS 
A parte interessada, ora recorrente, é composta por servidoras públicas federais, vinculadas funcionalmente ao Instituto Nacional de Seguridade Social - INSS, tendo tomado conhecimento do Acórdão 2369/2018-TCU-Segunda Câmara, emanado pelo Tribunal de Contas da União, que julgou ilegal o ato de concessão de suas aposentadorias em razão da averbação de tempo de serviço rural sem o recolhimento das devidas contribuições previdenciárias. 
Sustenta o TCU no seu acórdão que as aludidas averbações aconteceram de forma irregular, haja vista que a obrigatoriedade do recolhimento da contribuição previdenciária. 
A parte recorrente interpôs pedido de reexame onde alegou, em síntese, que é beneficiária de decisão judicial transitada em julgado, produzida nos autos da Ação Ordinária nº 2006.72.00.010155-0, movida pelo Sindicato dos Trabalhadores em Saúde e Previdência do Serviço Público Federal no Estado de Santa Catarina, onde ficou reconhecido o direito dos substituídos (dentre os quais as recorrentes) à manutenção, para fins de aposentadoria, dos períodos laborais respectivamente prestados em regime de economia familiar - averbados anteriormente à edição da MP nº 1.523/1996 -, sem a necessidade da correspondente indenização. 
Assim, como a situação funcional das recorrentes se enquadrava perfeitamente na situação debatida naqueles autos, são elas beneficiárias da decisão judicial lá produzida, decisão esta que espraia seus efeitos inclusive sobre essa Corte de Contas. 
Referido pedido de reexame foi apreciado pelo Acórdão 10260/2018-TCU-Segunda Câmara, que afastou a incidência do princípio da segurança jurídica ao argumento de que o ato de concessão de aposentadoria, reforma ou pensão é ato complexo sendo perfectibilizado apenas após sua análise pelo TCU, portanto, não há que se falar em direito adquirido, ato jurídico perfeito ou proteção da confiança. 
No que tange a decadência do ato de averbação, colacionou jurisprudência dos Tribunais Superiores acerca da não incidência da decadência administrativa em face da inaplicabilidade do art. 54 da Lei nº 9.784/1999 aos processos por meio dos quais o TCU exerce sua competência constitucional de controle externo. 
Em relação a coisa julgada, manifestou-se no seguinte sentido: (...) 7.9. No que concerne ao Acórdão proferido na Apelação Cível 0010155-37.2006.4.04.7200/SC do TRF 4 (Processo 2006.72.00.010155-0) , já transitado em julgado (peça 14) , a Sefip já o enfrentou na instrução à peça 21. 7.10. Foi verificado no juízo a quo que a decisão judicial confirmou a decadência do ato administrativo de averbação de tempo rural pelo INSS, órgão de origem das recorrentes, mas, que essa decadência não atinge o ato de inativação, objeto de análise do TCU quando no julgamento de atos de concessão de aposentadoria. 7.11. Deste modo, o que motivou o provimento do pedido do autor não foi a decisão do TCU no âmbito de apreciação de ato de aposentadoria, mas a decadência da possibilidade de alteração de atos administrativos por parte do gestor da jurisdicionada. 7 .12. Cabe ressaltar que o TCU editou a Súmula 278, com base na pacífica jurisprudência do STF, in verbis: Os atos de aposentadoria, reforma e pensão têm natureza jurídica de atos complexos, razão pela qual os prazos decadenciais a que se referem o § 2° do art. 260 do Regimento Interno e o art. 54 da Lei nº 9.784/99 começam a fluir a partir do momento em que se aperfeiçoam com a decisão do TCU que os considera legais ou ilegais, respectivamente. 7.13. Assim, no que concerne ao Processo 2006.72.00.010155-0, o INSS não pode desaverbar o tempo rural das ex-servidoras, mas o TCU pode apreciar sua regularidade ao analisar seus atos de aposentação, tendo em vista que a contagem da decadência para os atos de pessoal tem por marco inicial a data de sua apreciação pelo TCU. ( ... ) 
Como visto, os pedidos de reexame foram conhecidos e, no mérito, lhes foi negado provimento. Entretanto, em que pese a decisão proferida nestes autos apresentar divergência com outros acórdãos proferidos por esta Corte de Contas e devidamente mencionado no pedido de reexame, não houve a instauração do incidente de uniformização de jurisprudência. 
Por esta razão, ante a omissão deste órgão de se manifestar sobre as decisões arguidas no pedido de reexame e a contradição da decisão com a jurisprudência deste Tribunal de Contas, interpõem-se os presentes embargos. 
3. INCIDENTE DE UNIFORMIZAÇÃO DE JURISPRUDÊNCIA 
O Regimento Interno do Tribunal de Contas da União, devidamente aprovado pela Resolução-TCU nº 246, de 30 de novembro de 2011, estabelece em seu art. 91: Art. 91. Ao apreciar processo em que seja suscitada divergência entre deliberações anteriores do Tribunal, poderá o colegiado, por sugestão de ministro, ministro substituto ou representante do Ministério Público, decidir pela apreciação preliminar da controvérsia, em anexo aos autos principais, retirando a matéria de pauta. 
É o que busca a parte recorrente, que o nobre Ministro (a) escolhido para Relator do presente recurso, em face da divergência que se demonstrará, proponha sua apreciação, o que virá em favor da tão desejada uniformização das deliberações dessa Corte. 
4. DA DIVERGÊNCIA
Como já dito, no presente caso essa Corte de Contas decidiu por considerar ilegais os atos de aposentadoria em favor da parte recorrente, negando-lhes registro, além de determinar que a Gerência Executiva do Instituto Nacional do Seguro Social em Chapecó-SC faça cessar os pagamentos decorrentes dos atos ora considerados ilegais. 
Entretanto, ao proferir os Acórdão 5903/2016-TCU-Primeira Câmara, 3213/2018-TCU-2ª Câmara, 10693/2018-TCU-2ªCâmara e 11249/2018-TCU-2ª Câmara, essa Corte considerou ilegal o ato de aposentadoria e lhe negou o registro, mas em respeito à coisa julgada constituída nos autos nº 2006.72.00.010155-0, deixou de determinar a suspensão dos proventos dos interessados. 
Seguem destacadas partes do voto do Ministro Relator André Luís de Carvalho proferido no Acórdão 3213/2018-TCU-Segunda Câmara, proferido em 02/05/2018, que demonstram o respeito à coisa julgada formada nos autos de 2006: 
 (...) 
6. Já as demais interessadas apresentaram as suas defesas e alegaram, em síntese, que teriam sido beneficiadas por decisão judicial já transitada em julgado, no âmbito da Ação Ordinária 2006. 72.00.010155-0/JF-SC, quando, para fins de aposentadoria, teria sido reconhecido o direito à manutenção dos períodos laborais prestados em regime de economia familiar sem a necessidade da correspondente indenização.
 (...) 
9. Já em relação às demais interessadas, a unidade técnica propôs o não acolhimento das correspondentes defesas, ao vislumbrar que: 'Na análise da ação 2006. 72.00.009358-8/JFSC constatou-se que o que motivou o provimento do pedido do autor não foi a decisão do TCU no âmbito de apreciação de ato de aposentadoria, mas a decadência da possibilidade de alteração de atos administrativos por parte do gestor da jurisdicionada - acompanhando a já pacificada jurisprudência do STF a respeito, que dispõe que, dada a natureza peculiar do ato de pessoal, a contagem de sua decadência tem por marco inicial a data de sua apreciação pelo TCU.'; tendo o MPTCU anuído a essa proposta.
 (...) 
12. Por seu turno, em relação aos demais atos de aposentadoria, a unidade técnica aduziu, contudo, que a suscitada decisão judicial não se aplicaria ao TCU, por se tratarem de atos complexos, mas, ao analisar a íntegra da citada decisão judicial acostada à Peça 19, contata-se que ela trata claramente da atuação do TCU sobre a irregularidade inerente ao aludido tempo de serviço rural, já que, em 19/10/2016, o TRF-4 deu provimento à apelação interposta pelo SINDPREVS/SC para a 'condenação da União e do INSS a anular as novas expedições de tempo de serviço/contribuição que expediram desprezando os lapsos de prestação de trabalho rural e revigorar as antigas que computaram esses intervalos, revigorar ou manter os atos de aposentadoria antes concedidos, mantendo os substituídos nas situações em que se encontravam antes dos atos impugnados desde que comprovem, no momento devido, que tinham se aposentado ou preenchido os requisitos para tanto antes da vigência da Medida Provisória nº 1. 523/1996'. 
13. No bojo, aliás, desse provimento judicial, foram prolatadas as determinações para impedir os réus de tomarem quaisquer medidas destinadas à anulação dos atos de aposentadoria, em razão do cômputo de tempo de serviço rural prestado em regime de economia familiar, e à eventual convocação dos servidores inativos para retornarem ao trabalho, tendo a correspondente decisão judicial do TRF-4 sido proferida na seguinte linha: 
'AGRAVO DE INSTRUMENTO. SERVIDOR. APOSENTADORIA. REGISTRO PELO TCU. ATO ADMINISTRATIVO COMPLEXO. A TO PRÉVIO NÃO COMPLEXO DE AVERBAÇÃO DE TEMPO DE SERVIÇO RURAL SEM CONTRIBUIÇÕES. DECADÊNCIA. VERIFICAÇÃO. 1. A jurisprudência do STF firmou-se no sentido de que a aposentadoria de servidor público constitui ato complexo, cuja formação depende da manifestação de mais de um órgão, somente se aperfeiçoando com o registro pelo Tribunal de Contas da União. Sendo assim, entre o deferimento da inativação pelo órgão a que vinculado o servidor e o registro pelo TCU, não corre prazo decadencial (art. 54 da Lei n. 9. 784199) para revisão de suposto ato administrativo que, em verdade, ainda não se perfectibilizou. 2. Todavia, no caso em que a suposta análise da legalidade da aposentadoria implica, em realidade, a revisão de ato administrativo prévio, não complexo, já alcançado pela decadência (no caso, ato de averbação de tempo de serviço rural para fins de contagem recíproca sem recolhimento de contribuições) , não se pode admitir a negativa de registro da inativação e consequente cessação do benefício com fundamento na inaceitabilidade do período de labor. (TRF4, AG 2009.04.00.039487-0, Quarta Turma, Relatora Marga lnge Barth Tesser, O.E. 19/01/2011) ' (grifou-se) 
14. Não por acaso, ao prolatar o Acórdão 5903/2016-TCU-Primeira Câmara sobre semelhante caso na Gerência Executiva do INSS em Chapecó - SC, o TCU acolheu o voto oferecido pelo ilustre Ministro Benjamin Zymler e considerou ilegal o respectivo ato de aposentadoria, deixando, todavia, de determinar a suspensão dos correspondentes pagamentos, em respeito à aludida decisão judicial. 
15. Entendo, portanto que, já tendo transitada em julgado a referida decisão judicial, em 31/1/2017, o TCU deve considerar ilegais os aludidos atos de aposentadoria, com a negativa dos respectivos registros, deixando, contudo, de determinar a suspensão dos subsequentes proventos, sem prejuízo de determinar o destaque do ato em favor de Deisa Viecelli do Prado para o aprofundamento da análise sobre a confusa situação da aludida beneficiária. (...) 
O Ministério Público do Tribunal de Contas da União, ao emitir parecer nos autos TC n. Processo 010.659/2017-0, que foi parcialmente transcrito no corpo do Acórdão 10693/2018-TCU-Segunda Câmara, proferido em 30 de outubro de 2018, assim se manifestou: 
Trata-se de pedido de reexame interposto por Maurilio Campanholo (peça 22) , por meio do qual se insurge contra o Acórdão 1515/2018-TCU-Segunda Câmara, de relataria do Ministro-Substituto André Luís de Carvalho (peça 16) , que considerou ilegal seu ato de aposentadoria, em razão do cômputo de tempo de serviço em atividade rural sem o correspondente recolhimento das contribuições previdenciárias. 2. A Secretaria de Recursos (Serur) , em pareceres uniformes às peças 30 a 32, propõe que o presente recurso seja conhecido para, no mérito, negar-lhe provimento, sem embargo de determinar ao INSS que mantenha o pagamento dos proventos, por considerar que o tempo impugnado está garantido judicialmente. 3. De fato, o cômputo do tempo de atividade rural, sem a comprovação da respectiva contribuição previdenciária, é considerado ilegal pelo Supremo Tribunal Federal (ADIn 1.664/UF, MS 26.919/DF, MS 26.641/DF) , o que, inclusive, se tornou objeto do Enunciado 268 da Súmula de Jurisprudência desta Corte de Contas, nos seguintes termos: 'O tempo de atividade rural somente poderá ser averbado para fins de aposentadoria no serviço público se recolhidas as respectivas contribuições previdenciárias na época própria ou, posteriormente, de forma indenizada.' 4. No entanto, assiste razão à unidade técnica ao afirmar que a decisão judicial proferida na Apelação Cível 0010155- 37.2006.4.04. 7200/SC (Processo 2006.72.00.010155-0) , que tramitou no Tribunal Regional Federal da 4ª Região e já transitou em julgado, garante o pagamento da aposentadoria impugnada. 5. Isto porque, embora a referida apelação tenha se fundamentado na decadência do direito de se desfazer o ato de averbação praticado pelo INSS, por força do art. 54 da Lei 9. 784/1999, a decisão judicial apresentada pelo recorrente já transitou em julgado e teve a União como parte (peça 22, p. 12-13) , o que torna a referida decisão também oponível a esta Corte de Contas. 6. Ante o exposto, este membro do Ministério Público de Contas propõe que o presente pedido de reexame seja conhecido, para que, no mérito, seja concedido provimento parcial, de forma a tornar insubsistente o item 9.3 da deliberação recorrida, a fim de que seja mantida a aposentadoria do recorrente nos termos em que foi concedida, em respeito à coisa julgada. 
Naqueles autos, o Ministro Relator José Múcio Monteiro, proferiu voto no seguinte sentido: 
 (...) 22. Ocorre que, no presente caso, a averbação do tempo rural tem amparo em decisão judicial proferida na Apelação Cível 0010155-37.2006.4.04.7200/SC (Processo 2006.72.00.010155-0) , que tramitou no Tribunal Regional Federal da 4ª Região e já transitou em julgado. 23. Contudo, pacificada a tese tanto nesta Corte de Contas quanto no STF de que a falta de contribuição previdenciária referente ao tempo rural conflita com o regime contributivo estabelecido na Carta Magna para aposentadoria no serviço público, e tendo sido assegurado ao inativo o exercício do contraditório e da ampla defesa, endosso a conclusão da unidade técnica de que deve ser mantida a apreciação pela ilegalidade e negativa de registro do ato de concessão de interesse do recorrente, no exercício da competência constitucional conferida ao TCU pelo art. 71 , inciso III, da Carga Magna. 24. Ocorre que existe óbice judicial para que a Gerência Executiva do INSS em Chapecó/SC dê cumprimento às determinações exaradas no acórdão recorrido, especialmente no item 9.3.1, que manda cessar os pagamentos decorrentes do ato considerado ilegal. 25. Por isso, acompanho o parecer do Ministério Público junto ao TCU no sentido de dar provimento parcial ao pedido de reexame, de modo a tornar insubsistentes as determinações decorrentes da negativa de registro do ato de aposentadoria por esta Corte de Contas. (...) 
As decisões supracitadas foram proferidas em processos administrativos que analisavam o ato de averbação de substituídos da Ação Ordinária nº 2006.72.00.010155-0, movida pelo Sindicato dos Trabalhadores em Saúde e Previdência do Serviço Público Federal no Estado de Santa Catarina. 
5. REQUERIMENTO 
Ante o exposto, considerando o trânsito em julgado da decisão produzida no processo nº 2006.72.00.010155-0, bem como os Acórdão 5903/2016-TCU-Primeira Câmara, 3213/2018-TCU-2ª Câmara, 10693/2018-TCU2ªCâmara e 11249/2018-TCU-2ª Câmara, requer-se a instauração de incidente de uniformização de jurisprudência, nos termos do art. 91 do Regimento Interno do Tribunal de Contas da União. 
Requer-se, ainda, que todas as intimações deste processo sejam dirigidas ao advogado José Augusto Pedroso Alvarenga OAB/SC 17.577-B."
É o relatório.

Luís Fernando Silva (OAB/SC 9.582) e outros representando as ora embargantes.

Não atuou.

EMBARGOS DE DECLARAÇÃO CONTRA DELIBERAÇÃO QUE NEGOU PROVIMENTO A PEDIDOS DE REEXAME. ILEGALIDADES EM ATOS DE APOSENTADORIA. INEXISTÊNCIA DE OMISSÃO, CONTRADIÇÃO E OBSCURIDADE. CONHECIMENTO E NEGATIVA DE PROVIMENTO.

APOSENTADORIA (APOS)

não atuou.

Considerando o atendimento dos requisitos de admissibilidade, cabe conhecer dos embargos de declaração opostos por Divete Otacira Dai Prai Vazatta, Ida Maria Zanette e Iria Lermenn ao Acórdão 10260/2018-TCU-Segunda Câmara, por meio do qual o TCU negou provimento a pedidos de reexame contra o Acórdão 2369/2018-TCU-Segunda Câmara, que deliberou pela ilegalidade de seus atos de aposentadoria.
As recorrentes alegaram que a decisão embargada apresentaria contradição e omissão em face da jurisprudência do TCU. Citaram alguns julgados desta Corte de Contas para justificar seu posicionamento. Em acréscimo, com fundamento no art. 91 do Regimento Interno, invocaram incidente de uniformização de jurisprudência para tratar da matéria.
Inicialmente, ressalta-se que os embargos devem se limitar ao conteúdo da deliberação questionada, para corrigir manifesto equívoco nas partes componentes do julgado: relatório, voto e acórdão. A alegação de contradição entre acórdão embargado e doutrina, jurisprudência ou comando legal é pertinente em outras espécies recursais, mas descabida nos aclaratórios, cuja única finalidade é esclarecer ou integrar a decisão embargada e, apenas excepcionalmente, modificá-la. Vício que deriva de suposta divergência jurisprudencial ou doutrinária não pode resultar em provimento de embargos, por não envolver contradição interna na deliberação.
Superada essa questão, também cabe rejeitar a pretensão das embargantes pela instauração de incidente de uniformização de jurisprudência. Referido instrumento, aplicado à processualística de contas, está previsto no caput do art. 91 do Regimento Interno/TCU, nos seguintes termos:
"Art. 91. Ao apreciar processo em que seja suscitada divergência entre deliberações anteriores do Tribunal, poderá o colegiado, por sugestão de ministro, ministro-substituto ou representante do Ministério Público, decidir pela apreciação preliminar da controvérsia, em anexo aos autos principais, retirando a matéria de pauta."
Como se percebe, a norma é cristalina ao estabelecer os pressupostos para o incidente de uniformização de jurisprudência. Vale dizer, é necessário que o colegiado do Tribunal, após ser provocado por um dos legitimados, decida pela apreciação preliminar da controvérsia, em autos anexos.
Frise-se que o dispositivo regimental não assegura a instauração do incidente de uniformização quando suscitado por interessado ou parte no processo. Ao revés, dá somente a ministro, ministro-substituto ou representante do Ministério Público junto ao TCU a prerrogativa de sugerir ao colegiado a apreciação preliminar da controvérsia, se assim uma ou outra autoridade desta Corte o entender; esse foi o entendimento do TCU no Acórdão 142/2010-TCU-Plenário.
Por conclusão, as embargantes carecem de legitimidade para propor o incidente em foco e, ainda, não apresentou qualquer elemento que configure falha passível de embargos. 
Ante o exposto, deve-se conhecer dos embargos e rejeitá-los. Nesses termos, VOTO por que seja aprovada a minuta de acórdão que submeto à deliberação deste Colegiado.
TCU, Sala das Sessões Ministro Luciano Brandão Alves de Souza, em 30 de abril de 2019.
ANA ARRAES 
Relatora